臺灣高等法院臺中分院刑事判決　　　　94年度上訴字第2186號
上　訴　人
即　被　告　辰○○
選任辯護人　陳世煌律師
　　　　　　黃俊昇律師
上列上訴人即被告因常業詐欺案件，不服臺灣彰化地方法院93年
度訴字第1615號，中華民國94年6月17日第一審判決 （起訴案號
：臺灣彰化地方法院檢察署93年度偵字第7493號），提起上訴，
本院判決如下：
    主  文
原判決撤銷。
辰○○共同意圖為自己不法所有，以詐術使人將本人之物交付為
常業，處有期徒刑年。偽造繳費說明通知書上如附表二所示之
印文，及扣案 （扣於本院94年度上訴字第525號刑事案件）之電
腦壹組（含主機、伺服器、液晶螢幕、鍵盤、滑鼠）、列表機貳
台、門號0000000000號之行動電話壹支、劃撥單（含卷附印製完
成部分，及扣案已印製、尚未印製之空白劃撥單共袋）、一般
民眾資料壹批、記載附表一所示存款帳號及劃撥帳號之便條紙壹
張，及網路查詢各處郵局地圖壹張均沒收。
    事  實
一、辰○○與周建成、林淨鴻（2人業經本院以94年度上訴字第5
    25號刑事判決判處有期徒刑6、7月，現上訴最高法院）及名
    喚「世榮」 （即本院94年度上訴字第525號刑事案件中所指
    自稱李姓之成年男子）之不詳年籍姓名成年人共同意圖為自
    己不法所有，思以不法手段詐取財物，由「世榮」之男子於
    民國 93年6月間，在報紙上刊登廣告，購買或以不詳方式取
    得他人之郵政存簿儲金帳號存摺、提款卡、印鑑章及郵政劃
    撥儲金帳號。再大量收集郵局之郵政劃撥單，用以印製不實
    之國民小學繳費劃撥單，透過郵寄方式，寄送予各國民小學
    之學生家長，作為詐欺取財之工具，而詐取學生家長之註冊
    費，並恃以維生，及基於行使偽造公文書之概括犯意等犯意
    聯絡。由「世榮」之人囑付辰○○尋覓得能以電腦列印郵政
    劃撥單之周建成後，以列印每張劃撥單代價新臺幣（下同）
    2 元，委由周建成依指示匯款帳號列印劃撥單，周建成應允
    後，即於93年7月間，再以每日 1千5百元之代價，委由有犯
    意聯絡之林淨鴻前往臺中市區各郵局收集大量空白劃撥單，
    交由周建成列印。辰○○則向「世榮」之男子取得，由莊國
    瑛、呂佳玲（均經臺灣彰化地方法院判處有期徒刑 6月，緩
    刑2年確定） 出售如附表一編號一、二所示之郵政存簿儲金
    帳號及郵政劃撥帳號，連同其他以不詳方式取得如附表一編
    號三、四、五所示之郵政存簿儲金帳號及郵政劃撥帳號，均
    記載於便條紙上交付周建成，委託其依便條紙之內容，在前
    述空白劃撥單上印製莊國瑛、呂佳玲、曾建銘、楊中仁、鄭
    志聰等人之劃撥帳號（詳如附表一所示）。周建成分批印製
    郵政劃撥單 3萬2千5百張，悉數交由辰○○處理。辰○○再
    與「世榮」之男子以彰化市南郭、民生、平和、中山、嘉義
    市世賢等數所國民小學之名義，印製內容不實之繳費說明通
    知書，佯稱「各國民小學為配合教育部之教改條例，一律改
    採郵政劃撥方式統收學童之班級費及學雜費」等語，其上並
    有各偽造之各該國民小學印文（詳如附表二所示），而偽造
    公文書，並檢附上開由周建成印製之不實劃撥單，自93年 7
    月26日起，在彰化縣、桃園縣、臺北縣、新竹市、臺中縣、
    嘉義市等地，寄發偽造之劃撥單及通知書等詐欺信件，而連
    續行使偽造之公文書，以上述方式詐騙被害人之財物，而恃
    此為業。嗣巳○○收到偽造世賢國民小學註冊費、班級費劃
    撥單及通知書後，即陷於錯誤，乃於93年8月9日上午11時27
    分許，至嘉義市林森郵局，匯入1850元至附表一編號四所示
    之劃撥帳戶內。另部分詐欺郵件在彰化郵局準備寄發前，因
    郵局快捷股股長乙○○於93年7月27日下午4時許，發現該批
    信件有異，即時報警偵辦查扣，故未寄出。嗣警方於93年 8
    月4日上午9時55分分許，持法院核發之搜索票，至周建成位
    於臺中市○○區○○路120 號住處搜索，當場查扣周建成所
    有用以印製前揭劃撥單之電腦1組 （含主機、伺服器、液晶
    螢幕、鍵盤、滑鼠）、印表機2台、上述劃撥單 （含卷附所
    印製完成部分，及其餘已列印及未列印之空白劃撥單共 3袋
    ）、一般民眾資料一批、記載附表一所示郵政存簿儲金帳號
    及劃撥帳號之便條紙1張、網路查詢各處郵局地圖1張，及周
    建成所有用以與辰○○作上述聯絡之0000000000號行動電話
    1支。並於93年10月1日上午10時許，經警持搜索票至辰○○
    位於彰化縣員林鎮○○路○段127號住處，搜索查獲。
二、案經彰化縣警察局移送臺灣彰化地方法院檢察署檢察官偵查
    起訴。
    理  由
一、訊據上訴人即被告辰○○固坦承於上開時間，囑咐周建成以
    電腦列印劃撥單，並交付「世榮」之男子等事實，然矢口否
    認涉有常業詐欺等犯行，辯稱：係「世榮」前往彰化縣員林
    鎮其所經營之汽車商行，宣稱要向其購買汽車，但請其物色
    能以電腦列印郵局劃撥單之人，代為列印劃撥單，作為購車
    之條件，並稱該劃撥單係要供公司使用，其乃找在網路咖啡
    店認識之周建成代為列印，列印完成之劃撥單均交由「世榮
    」處理，其未幫忙列印偽造學校名義之通知書，亦未幫忙交
    寄詐騙郵件，對「世榮」之行騙過程均不知情，僅係被利用
    而已云云。惟查：
  (一)、上揭由被告委託周建成電腦列印本件供詐欺被害人等匯款
      之郵政劃撥單，周建成再委請林淨鴻前往臺中市區各郵局
      蒐集空白劃撥單，供周建成以電腦列印不實內容之事實，
      業據證人即同案共犯周建成於警訊、偵訊（含93年度偵字
      第5875號之警訊）及原審審理中，林淨鴻於93年偵字第58
      75號案件之警訊及原審審理中，各自證述明確，核與被告
      自白大致相符。而周建成、林淨鴻 2人並因參與本件詐欺
      犯行，經本院以 94年度上訴字第525號判決判處罪刑在案
      （現上訴最高法院審理中），有該案判決附卷可稽。另證
      人即被害人丑○○、癸○○、天○○、壬○○、午○○、
      子○○、丙○○、酉○○、宇○○、己○○、卯○○、楊
      勝光、戊○○、戌○○、亥○○、地○○、宙○○、巳○
      ○、申○○、丁○○、未○○等人於警詢中均證稱接獲上
      述包含詐騙通知書、郵政劃撥單之信件，其中巳○○更因
      而受騙劃撥匯款1千8百50元；證人即彰化郵局快捷股股長
      乙○○、南郭國小總務主任甲○○、南郭國小資訊組長寅
      ○○、庚○○等人則分別於警詢中證稱查獲詐騙郵件過程
      ，及詐騙通知書之內容皆屬不實甚詳（見93年度偵字第58
      75號、原審法院93年度訴字第1284號卷，被告對該證人證
      述，均不爭執其證據能力）。
  (二)、此外，復有附於93年度偵字第5875號案卷內之內政部警政
      署93年8月3日刑紋字第0930159681號指紋鑑定書（扣案劃
      撥單上驗得林淨鴻之指紋，而尋線查獲本件），及偽造之
      南郭、世賢國民小學註冊費、班級費之劃撥單及通知書與
      人頭帳戶戶名帳號名單、雲林縣內各郵局地圖及現場查獲
      照片附卷可稽及供以製作假劃撥單真詐財所用之電腦 1組
      、列表機2台、報廢劃撥單1袋、未使用劃撥單1袋足憑。
  (三)、按凡以自己共同犯罪之意思，參與實施某犯罪構成要件以
      外之行為，或以自己共同犯罪之意思，事先同謀，而由其
      中一部分人實施該犯罪行為者，均為刑法上之共同正犯。
      換言之，行為人如係以自己共同犯罪之意思參與犯罪，其
      所參與者縱非該犯罪構成要件之行為，仍無礙於共同正犯
      罪責之成立。至於立場對立之各行為人，如各有其目的，
      而各依其目的分別實施犯罪行為，致彼此間無所謂犯意聯
      絡者，各行為人固僅應就其實施之行為，分別負責。然立
      場對立之各個行為人間，若有共同之目的，並為達成此一
      共同目的，而基於彼此間共同犯意之聯絡，推由其中一部
      分人實施犯罪行為者，則仍屬共同正犯，應就彼此犯意聯
      絡範圍內之全部犯罪結果共負責任。又共同正犯間之犯意
      聯絡，並不以數人間直接發生為限，即有間接之聯絡者，
      亦包括在內（最高法院92年度台上字第1799號判決要旨可
      資參照）。本件被告於案發期間，同時經營汽車商行，販
      售汽車營利，依其商業智識，當知若為正當公司業務需用
      之文書資料，其印刷成本均為公司正當支出項目，可在營
      業稅申報時，列為成本扣抵項目，依正常程序，當係恰請
      合格廠商印刷供為使用，以便取據報抵；乃被告竟僅憑真
      實姓名年籍不詳「世榮」之男子口頭委託，即代為以每張
      2 元之代價委請非專業之周建成以電腦列印大量劃撥單，
      其所為與社會交易常情至為悖離，已難認其與「世榮」之
      男子間無詐欺之犯意聯絡。尤其，被告於偵查中一再供稱
      曾與「世榮」一起去向周建成拿劃撥單，並提供聯絡電話
      予警方查緝；但經警方依被告提供之資料，查得「世榮」
      之行動電話申請資料、入出境資料、通聯紀錄時，被告卻
      改口聲稱警方所查得之人，並非其所稱之「世榮」（見本
      案偵卷57、78、79頁），明顯在為「世榮」之人隱諱，益
      見其應已參與本件詐欺犯行之決定及部分分工。另同案共
      犯林淨鴻於93年8月4日被查獲時之警訊及偵查中，先供稱
      收集劃撥單之代價為一天1千5百元，迨至原審審理中，則
      改證稱並未拿到錢云云，並稱以前所說是要保護周建成（
      見原審卷(一)第104頁） ；但觀諸林淨鴻前後所供證，均未
      能使周建成脫離本案（如何使周建成受保護？），反而僅
      有為自己脫免常業得利之便，且衡諸常情，苟林淨鴻未受
      有任何利益，其焉有賣力赴各不同郵局蒐集空白劃撥單供
      周建成列印之可能？足證本件被告受「世榮」囑付，負責
      聯絡周建成，轉囑林淨鴻收集劃撥單及以電腦列印不實劃
      撥單等事宜，係屬詐欺之分工，彼等就假劃撥真詐財之分
      工合作均有所認識，皆為共同正犯。又按刑法上所謂「常
      業」，係指反覆以同種類行為為目的之社會活動之職業性
      犯罪而言，亦即恃犯罪所得維生，至於犯罪時間長短、所
      得多寡，及是否恃此犯罪為唯一之謀生職業，均非所問。
      縱令兼有其他職業，仍無礙於該常業犯罪之成立。本件共
      犯周建成自承為警查獲前數月已無職業；共犯林靜鴻自承
      因無工作才參與至臺中市各郵局拿取劃撥單，賺取生活費
      用，均無正當職業（見警訊卷），且被告與共犯周建成、
      林靜鴻及「世榮」謀議後，反覆以大致相同之方法製作假
      劃撥單，並約定收取一定報酬，而共犯周建成已交付3萬2
      千5 百張人頭帳戶劃撥單予被告，詐騙被害人數眾多，遍
      及臺北縣至嘉義市等地，足見渠等確有以詐騙充為經濟來
      源之一，並以之為生活事業一部分之意，俾恃此維生。
  (四)、又依國民教育法第4條第1項規定：「國民教育，以由政府
      辦理為原則，並鼓勵私人興辦」。本件詐欺名目均係假藉
      各縣市公立國民小學名義發出繳費通知書，被告等偽造之
      繳費通知說明書，應屬公文書之性質，且所為已足生損害
      於各該被偽造名義之國民小學。被告雖否認印製通知書之
      行為；但基於本件詐騙犯行，係以分工方式為之，有如前
      述，縱未查獲印製偽造通知書之人，亦不能解免被告共犯
      詐欺之罪責。綜上所述，被告辰○○上開所辯，無非卸責
      之詞，不足採信。本件被告之犯行，罪證明確，足以認定
      。
二、核被告所為，係犯刑法第340 條之常業詐欺取財罪，及同法
    第216條、第211條之行使偽造公文書罪。公訴意旨雖未引用
    行使偽造公文書之法條，然起訴書犯罪事實欄已記載該項事
    實，應認此部分亦已起訴，本院自應併予審究。又前揭繳費
    說明通知書及信封上，均印有以各該國民小學名義所偽造之
    印文（圓形或條戳狀，此部分查無積極證據證明係偽造印章
    加蓋其上，且目前以套印文書方式甚為普遍易行，故本院不
    予認定偽造印章犯行），該偽造印文犯行屬於偽造公文書之
    部分行為，而偽造公文書係行使偽造公文書之前階段行為，
    均不另論罪。辰○○與周建成、林淨鴻及名喚「世榮」年籍
    不詳之成年人士間，就上揭犯行，有犯意聯絡及行為之分擔
    ，均為共同正犯。被告所為多次行使偽造公文書行為，時間
    緊接，觸犯同一罪名，顯係基於概括犯意為之，應依連續犯
    論以一罪，又其所犯常業詐欺取財罪及行使偽造公文書二罪
    之間，有方法與目的之牽連關係，應從一重之常業詐欺取財
    罪處斷。原審法院因認被告罪證明確，而予論科，固屬有據
    ；然原審法院認本件偽造之上開各國民小學繳費說明通知書
    ，係屬私文書，已有未當，且本件繳費說明通知書上，所列
    印各國民小學名義之印文，均屬偽造至為顯然，原判決未併
    予諭知沒收，亦有違誤。被告上訴意旨否認常業詐欺犯行，
    並執陳詞指摘原判決不當，雖非有理，然原判決既有上揭可
    議，仍應應由本院將之撤銷改判。爰審酌被告於本件詐欺集
    團中所分擔之犯行，該詐欺集團以非法取得被害人住址等資
    料後詐騙之被害人數眾多，遍及臺北縣至嘉義市等地，嚴重
    危害社會經濟秩序，幸經新聞媒體廣為報導披露，大部分被
    害人始未受騙匯款，且被告僅坦承部分犯行，迄未據實供出
    「世榮」之人以供查緝，毫無悔意等一切情狀，量處如主文
    第2項之刑，以資懲儆。
三、至偽造如附表二所示之印文，不問屬於犯人與否，應依刑法
    第219條宣告沒收。查扣之電腦1組（含主機、伺服器、液晶
    螢幕、鍵盤、滑鼠）、列表機 2台，係同案共犯周建成所有
    用以印製不實劃撥單之物，而扣案之0000000000號行動電話
    ，則係周建成所有，且係其與本件被告聯絡印製劃撥單時所
    使用之工具，業據周建成供承在卷，均屬供犯罪使用之物，
    依法宣告沒收。查扣之劃撥單（含卷附印製完成部分，及扣
    案已印製、尚未印製之空白劃撥單共3袋） ，均係同案共犯
    周建成等人所有為供犯罪所使用或準備之物，亦依法宣告沒
    收。又扣案之「一般民眾資料」一批，周建成雖辯稱係其向
    他人購買用以申請個人電子郵件信箱云云，惟申請電子郵件
    信箱並無需提供真實姓名年籍資料，是以周建成所辯應不足
    採信，而以該詐欺集團寄發郵件之犯罪手段觀之，足認該民
    眾資料應係其所有供集團犯罪使用，故此部分亦應沒收。記
    載附表一所示郵政存簿儲金帳號及劃撥帳號之便條紙1張 （
    警卷第73頁），係被告交付周建成印製劃撥單之參考資料，
    而網路查詢各處郵局地圖1張（警卷第93頁） ，係周建成及
    林淨鴻收集劃撥單之參考地址，均據周建成供承在卷，足認
    係犯罪集團成員所有供其犯罪使用之物，併予宣告沒收。其
    餘被查獲之物品 （金融卡、提款卡、行動電話、SIM卡、存
    摺、鄭志光志國民身分證、古兆達機車駕照、身分證影本、
    跳蚤市場雜誌，門號0000000000號、0000000000號、000000
    0000號、0000000000號行動電話），或係周建成女友庚○○
    所有，或係周建成所持有，業據周建成供述在卷，而無證據
    足以認定與本案犯行有直接關聯，爰不予宣告沒收，附此敘
    明。
據上論斷、應依刑事訴訟法第369條第1項前段、第364條、第299
條第1項前段，刑法第28條、第216條、第211條、第340條、第55
、第38條第1項第2款、第219條，判決如主文。
本案經檢察官辛○○到庭執行職務。
中　　華　　民　　國　　94　　年　　12　　月　　29　　日
              刑事第六庭  審判長法　官　李　文　雄
                                法　官　黃　永　祥
                                法　官　邱　顯　祥
上列正本證明與原本無異。
如不服本判決應於收受送達後十日內向本院提出上訴書狀，其未
敘述上訴之理由者並得於提起上訴後十日內向本院補提理由書（
均須按他造當事人之人數附繕本）。
                                書記官　陳　桂　芬
中　　華　　民　　國　　94　　年　　12　　月　　29　　日
中華民國刑法第216條：(行使偽造變造或登載不實之文書罪)
行使第二百十條至第二百十五條之文書者，依偽造、變造文書或
登載不實事項或使登載不實事項之規定處斷。
中華民國刑法第211條：(偽造變造公文書罪)
偽造、變造公文書，足以生損害於公眾或他人者，處一年以上七
年以下有期徒刑。
中華民國刑法第340條：
以犯第三百三十九條之罪為常業者，處一年以上七年以下有期徒
刑，得併科五萬元以下罰金。
附表一：
┌──┬───┬─────────┬──────┬──┐
│編號│戶  名│ 郵政存簿儲金帳號 │郵政劃撥帳號│備考│
├──┼───┼─────────┼──────┼──┤
│ 一 │莊國瑛│第00000000000000號│第00000000號│    │
├──┼───┼─────────┼──────┼──┤
│ 二 │呂佳玲│第00000000000000號│第00000000號│    │
├──┼───┼─────────┼──────┼──┤
│ 三 │曾建銘│第00000000000000號│第00000000號│    │
├──┼───┼─────────┼──────┼──┤
│ 四 │楊中仁│第00000000000000號│第00000000號│    │
├──┼───┼─────────┼──────┼──┤
│ 五 │鄭志聰│第00000000000000號│第00000000號│    │
└──┴───┴─────────┴──────┴──┘
附表二：
1.「彰化縣彰化市南郭國民小學總務處」圓戳形印文
2.「彰化縣彰化市南郭國民小學」長條形印文
3.「彰化縣彰化市國民小學總務處」圓戳形印文
4.「彰化縣彰化市國民小學」長條形印文
5.「嘉義縣嘉義市世賢國民小學總務處」圓戳形印文
6.「嘉義縣嘉義市世賢國民小學」長條形印文
　　　　　　　　　　　　　　　　　　　　　　　　　　Ｉ
